【裁判字號】    96,訴,1321
【裁判日期】    970704
【裁判案由】    遷讓房屋等
【裁判全文】
臺灣士林地方法院民事判決              96年度訴字第1321號
原      告  乙○○
訴訟代理人  王志哲律師
被      告  丙○○
            甲○○
上二人共同
訴訟代理人  黃璧川律師
上列當事人間請求遷讓房屋等事件，本院於民國97年6 月17日言
詞辯論終結，判決如下：
    主  文
被告丙○○應將臺北市○○區○○段1366號、2270號、2435號、
2436 號 建物騰空遷讓返還予原告，並自民國96年10月22日起至
返還上開建物之日止，按月給付原告新臺幣萬陸仟捌佰陸拾陸
元。
被告丙○○、甲○○應將臺北市○○區○○段2450號建物騰空遷
讓返還予原告，並自民國96年10月22日起至返還上開建物之日止
，按月連帶給付原告新臺幣陸仟元。
原告其餘之訴駁回。
本判決第一項於原告以新臺幣肆拾柒萬元或等值之合作金庫銀行
股份有限公司可轉讓定期存單為被告丙○○供擔保後，得假執行
；但被告丙○○如以新臺幣壹佰肆拾壹萬元為原告預供擔保，得
免為假執行。
本判決第二項於原告以新臺幣壹拾伍萬元或等值之合作金庫銀行
股份有限公司可轉讓定期存單為被告丙○○、甲○○供擔保後，
得假執行，但被告丙○○、甲○○如以新臺幣肆拾伍萬元為原告
預供擔保，得免為假執行。
原告其餘假執行之聲請駁回。
    事  實  及  理  由
一、原告起訴主張：
  (一)先位請求部分：
    1.坐落臺北市○○區○○段1366號（下稱系爭1366建物）、
      2270號（下稱系爭2270建物）、2435號（下稱系爭2435建
      物）、2436號（下稱系爭2436建物）、2450號（下稱系爭
      2450建物）建物（如同時指述上開5 建物，則合稱系爭建
      物），門牌號碼分別臺北市○○區○○街48號、蘭州街48
      號地下室、蘭州街48號增建部分、蘭州街48號增建部分（
      48號增建部分，編為2 個建號）、蘭州街48號地下室增建
      部分，經本院93年度執字第19756 號強制執行事件（下稱
      系爭強制執行案件）進行拍賣，由原告分別以新臺幣（下
      同）77萬元、46萬元、7 萬元、11萬元、45萬元拍定，系
      爭建物坐落之基地則經原告以842 萬8 千元拍定，並經本
      院民事執行處於民國96年10月22日發給不動產權利移轉證
      書在案。系爭建物拍賣公告上所載使用情形為：
      被告丙○○（下稱丙○○）基於借貸關係占有使用中。
      丙○○稱蘭州街48號1 樓房屋（即系爭1366、2435、23
        46建物），及地下室2270建物部分，為其父陳煌所有，
        於88年間發生火災，由丙○○出資250 萬元整修，陳煌
        將該建物交由丙○○使用迄今。
      2270建物（按應係2450建物之誤）部分，丙○○及被告
        甲○○（下稱甲○○，與丙○○合稱被告）均稱係丙○
        ○向甲○○承租。
      蘭州街48號1 樓（含系爭1366、2435、2436建物）及蘭
        州街48號地下室及其增建部分（含系爭2270、2450建物
        ），現均由丙○○作為置放古董、文物之倉庫使用，丙
        ○○於法院查封前即基於使用借貸或租賃關係占有使用
        系爭建物，拍定後不點交。
     2.於系爭強制執行案件進行中，調查系爭建物之占有使用
       情形如下：
       原所有人即執行債務人高大川（下稱高大川）於設定
         抵押權時，申明「本（抵押權）約定時確無租賃契約
         及第3 人占用」。
       大同分局93年12月6 日函覆：「經派員實地查訪，本
         轄蘭州街48號房屋現由丙○○居住使用，租期於92年
         12月13日已滿未再續約」。
       丙○○於系爭強制執行案件94年1 月10日執行筆錄稱
         ：「905 地號上的增建及地下室的一半未登記部分，
         已賣給甲○○，我再向甲○○租，月租6,000 元」；
         原所有權高大川則陳稱：「丙○○從未與我訂租約」
         。
       丙○○於系爭強制執行案件94年6 月6 日執行筆錄陳
         稱：「88年（蘭州街48號）1 樓發生火災，我花了25
         0 萬元整理1 樓，並用250 萬元的利息抵充租金」，
         並於94年7 月8 日提出抵償使用協議書，主張以250
         萬元抵償租金，使用系爭建物之期間自88年10月30日
         至98年10月29日止。
       綜上，丙○○對系爭建物是否為其所承租、租賃契約
         之相對人為何人、租期何時屆至、租金之數額及給付
         方法等情，前後之供述及所提出之文件均有矛盾，可
         見丙○○主張其對系爭建物有占有權源云云，並不實
         在；且丙○○與陳煌為父子關係，所稱代陳煌支出整
         修費用並以整修費用之利息抵租金，始可占有使用系
         爭建物云云，與社會常情有悖；甲○○並非系爭建物
         之所有權人，亦未經所有權人高大川授權，其與丙○
         ○間之租賃契約自不得對抗原告。故丙○○無權占有
         系爭1366、2270、2435、2436建物，被告2 人則無權
         占有系爭2450建物，原告為系爭建物所有權人，自得
         依民法第767 條規定請求被告遷讓返還系爭建物。
     3.被告無權占有系爭建物，受有相當租金之利益，並侵害
       原告之權利。系爭1366、2270、2435、2436建物之租金
       行情為每月3 萬8 千元，系爭2450建物依被告間約定為
       每月6 千元。原告自得依侵權行為（共同侵權行為）及
       不當得利之法律關係，請求被告自原告取得系爭建物所
       有權登記之日起，按月給付。
  (二)如認被告所指之租賃契約，有拘束原告之效力，原告即請求
    調整系爭建物之租金為每月4 萬2 千元，被告並應自起訴狀
    繕本送達翌日起按月如數給付。
  (三)並聲明請求判決：
    1.先位聲明：
      丙○○應將系爭1366、2270、2435、2436建物騰空遷讓
        返還予原告，並自96年10月22日起至返還上開建物之日
        止，按月給付原告3 萬8 千元。
      被告應將系爭2450建物騰空遷讓返還予原告，並自96年
        10月22日起至返還上開建物之日止，按月連帶給付原告
        6 千元。
      原告願以現金或合作金庫銀行股份有限公司可轉讓定期
        存單供擔保，請准宣告假執行。
    2.備位聲明：丙○○承租系爭建物之租金，應調整為每月4
      萬2 千元；並自起訴狀繕本送達翌日起至租賃關係終止日
      止，按月給付原告4 萬2 千元。
二、被告則辯稱：
  (一)系爭2435、2436、2450建物（即蘭州街48號1 樓增建及地下
    室增建部分），原由甲○○所購買，甲○○再出租予丙○○
    ，丙○○就該部分建物係基於租賃關係占有，並非無占有權
    源；甲○○所有之系爭2435、2436、2450建物雖經系爭強制
    執行案件拍賣，並由原告得標，但因該建物為公共設施，故
    其拍賣不合法，原告並非合法所有權人。
  (二)系爭1366、2270建物，原為丙○○之父陳煌所有，於88年發
    生火災，由丙○○出資250 萬元整修，陳煌遂將系爭1366、
    2270建物交付丙○○使用迄今，丙○○於查封之前已基於使
    用借貸或租賃契約關係占有系爭1366、2270建物，並非無權
    占有。
  (三)原告備位請求調整租金部分，未提出證據說明請求調整租金
    為每月4萬2,000元之依據，並無理由。
  (四)並聲明請求判決：原告之訴及預備之訴均駁回；如受不利判
    決，願供擔保請准宣告免為假執行。
三、兩造不爭執之事實：
  (一)系爭1366、2270、2435、2436、2450建物，原為高大川所有
    ，經本院以系爭強制執行案件進行拍賣，由原告分別以77萬
    元、46萬元、7 萬元、11萬元、45萬元拍定，並經本院民事
    執行處於96年10月22日發給原告不動產權利移轉證書在案。
    有權利移轉證書、拍賣公告附卷可稽（本院卷第14頁至第18
    頁），並經本院調閱系爭強制執行案件全卷查明屬實。
  (二)系爭建物拍賣公告上所載使用情形為：
    丙○○基於借貸關係占有使用中。據丙○○稱蘭州街48號1
    樓房屋（即系爭1366、2435、2346建物），及地下室2270建
    物部分原為其父陳煌所有，於88年間發生火災，由丙○○出
    資250 萬元整修，陳煌將該建物交由丙○○使用迄今。蘭州
    街48號1 樓（含系爭1366、2435、2436建號）及蘭州街48號
    地下室即2270建號部分暨地下室即2450建號部分（2270建號
    部分，丙○○及甲○○均稱係丙○○向甲○○承租），現均
    由丙○○作為置放古董、文物之倉庫使用，丙○○於法院查
    封前即基於使用借貸或租賃關係占有使用系爭建物，拍定後
    不點交。有拍賣公告附卷足憑（本院卷第17頁至第18頁），
    並經本院調閱系爭強制執行案件全卷查明無訛。
  (三)系爭建物原所有人即系爭強制執行案件之債務人高大川，以
    系爭1366號、2270號之建物，及其所坐落基地臺北市○○區
    ○○段2 小段284 地號土地設定最高限額1920萬元之抵押權
    予合作金庫銀行股份有限公司（設定時之名稱為「臺灣省合
    作金庫」，下稱合庫），於抵押權設定契約書（下稱「系爭
    抵押權設定契約書」）上載明：「本（抵押權）約定時確無
    租賃契約及第3 人占用」、「增建部分義務人同意一併設定
    在內併同處理」。系爭抵押權設定契約書於89年6 月5 日登
    記完畢並蓋「驗訖」章於系爭抵押權設定契約書上。有系爭
    抵押權設定契約書存卷可考（本院卷第19頁）。
  (四)於系爭強制執行案件進行中，調查系爭建物之占有使用情形
    如下：
    大同分局93年12月6 日函覆：「經派員實地查訪，本轄蘭
      州街48號房屋現由丙○○居住使用，租期於92年12月13日
      已滿未再續約。房屋押金每月3 萬2 千元，租金每月1 萬
      6 千元。
    系爭強制執行案件94年1 月10日執行（調查）期日，債務
      人高大川稱：「丙○○從未與我訂租約」、「88年時，我
      與丙○○合夥開賣場作生意，丙○○以他父親陳煌名下的
      系爭房屋由我向合庫貸款作擔保... 因資金不夠，就由陳
      煌將系爭建物過戶給我，由我及欣慶豐公司共同向倉庫貸
      款1600萬元」、「增建與主建物內部相通」。
      丙○○稱：「地下室產權的一半為高大川所有，另一半為
      甲○○（蘭州街48號2 、3 、4 樓所有權人）所有，我是
      向甲○○租的」、「1 樓及地下室的一半原來是我父親（
      所有），後來要作生意，就把1 樓及地下室過戶給高大川
      」、「1 樓發生火災，就重新裝潢，並在後方增建... 因
      為火災後，我花了250 萬元整修，我父親就給我使用」、
      「905 地號上的增建及地下室的一半未登記部分，已賣給
      甲○○，我再向甲○○租，月租6,000 元」；原所有權高
      大川則陳稱：「丙○○從未與我訂租約」。
    系爭強制執行案件94年6 月6 日執行（調查）期日，丙○
      ○稱：「88年（蘭州街48號）1 樓發生火災，我花了250
      萬元整理1 樓，並用250 萬元的利息抵充租金，原1樓 所
      有權人是陳煌，抵充的部分包括地下室」、「地下室有登
      記部分是高大川的，未登記部分是甲○○的，但現在所有
      的地下室都是我在使用」、「93年7 月10日向甲○○承租
      未登記部分」。
    丙○○於94年7 月8 日，於系爭強制執行案件中提出抵償
      使用協議書，立協議書人為陳煌、陳彥同（甲方）、丙○
      ○（乙方），約定：茲因臺北市○○區○○街48號1 樓及
      地下室，因火災受損，由乙方丙○○出資，代為整修裝潢
      ，費用共計250 萬元，因甲方無法清償，甲方同意由乙方
      自88年10月30日起至98年10月29日止，由乙方使用大同區
      ○○街48號1 樓及地下室，以為租金抵償使用，期滿後乙
      方應無條件返還房屋。」
    以上，有臺北市政府警察局大同93年12月6 日北市警同分
      戶字第09363877600 號函、系爭強制執行案件94年1 月10
      日、94年6 月6 日執行（調查）筆錄、抵償協議書（本院
      卷第20頁至第24頁）等件在卷足憑，並經本院調閱系爭強
      制執行案件全卷核閱綦詳。
四、本件爭點為：
  (一)被告對系爭建物有無占有使用之權源？被告因使用系爭建物
    所得相當租金之利益為若干？
  (二)如原告不得請求被告遷讓房屋，得否請求調整租金？數額為
    若干？
五、茲分述如下：
  (一)甲○○並非系爭2435、2436、2450建物之所有權人，並未因
    買賣而取得系爭2435、2436、2450建物之所有權。
    1.經查，系爭2435、2436建物為主建物臺北市○○街48號1
      樓房屋屋後方防火巷之增建部分，無獨立之出入口，且該
      增建部分與原有之主建物相連接附著，此有執行（履勘）
      筆錄及建物測量成果圖附於系爭強制執行案件可憑，且經
      本院於97年5 月15日履勘無訛，顯欠缺使用上之獨立性，
      應屬主建物之附屬建物，無單獨之所有權；次查系爭2450
      建物係已辦保存登記之臺北市○○街48號地下室之增建未
      辦保存登記部分，依臺北市政府建設局66年使字第2572號
      使用執照卷（附於系爭強制執行案件卷宗）所載，係屬防
      空避難室，與地下室已辦保存登記部分係同時建造完成，
      為一個整體之地下室，通往地下室之樓梯必須經由臺北市
      ○○街48號1 樓始能出入，而自通往地下室之樓梯抵達地
      下層後，必須先經過系爭2450建物之前段部分，始能通達
      後段該地下室，況該增建部分與原有地下室之主建物即臺
      北市○○街48號地下室部分，亦相連接附著而不可分，且
      臺北市○○街48號全樓建物共1 至5 層連地下室，共6 層
      ，而原始起造人陳煌所有全棟建物經先後分別出售或拍賣
      之結果，其土地所有權分6 等分，先後分割出去，陳煌將
      臺北市○○街48號1 樓及已辦保存登記之地下室部分出售
      與高大川時，所移轉之土地應有部分為2/6 ，即臺北市○
      ○街48號1 樓及地下室分別為有1/6 之土地所有權之配賦
      ，此業於系爭強制執行案件進行中，由執行人員會同兩造
      及地政人員履勘現場，製有履勘筆錄、建物測量成果圖及
      土地登記謄本附於前揭執行卷可憑，且系爭2450建物與地
      下室（系爭2270建物）相連接之情，亦經本院於97年5 月
      15日履勘屬實，足見該增建部分（系爭2450建物）之基地
      係使用高大川所有臺北市○○街48號地下室所屬之基地，
      由是，依地下室之結構、用途及基地所有權應有部分之比
      例以觀，臺北市○○街48號地下室及增建部分，成為一個
      完整之地下室，後者係前者之增建附屬物，無單獨之所有
      權，應隨同地下室所有權之移轉而移轉，堪認陳煌將臺北
      市○○街48號1 樓及地下室出賣與高大川時，其效力及於
      1 樓增建及地下室增建部分。從而，甲○○抗辯系爭2435
      、2436、2450建物為其所有，難予採認。
    2.兩造不爭執事實(三)所示之系爭抵押權設定契約書，載明「
      增建部分義務人（即債務人高大川）同意一併設定在內併
      同處理」，益徵系爭2435、2436、2450建物之所有權及事
      實上處分權均歸高大川所有，甲○○主張系爭2435、2436
      、2450建物為其所有，伊有占有權源云云，即乏所據。
  (二)丙○○就系爭2435、2436、2450建物並無占有權源。
    1.丙○○主張系爭2435、2436、2450建物係伊以每月6,000
      元之租金向甲○○承租云云，惟甲○○並非系爭2435、24
      36、2450建物之所有權人或事實上處分權人，甲○○對系
      爭2435、2436、2450建物自無合法占有權源，丙○○自亦
      不得以向甲○○承租之方式，合法取得系爭2435、2436、
      2450建物之占有使用權源。
    2.系爭2435、2436、2450建物為高大川所有，既經認定如上
      ，而依兩造不爭執事實(四)所示，丙○○主張其使用系爭
      2435、2436、2450建物之權源係自甲○○處得來，並自承
      從未向所有權人高大川承租系爭2435、2436、2450建物，
      則丙○○主張其有占有使用系爭2435、2436、2450建物之
      合法權源，亦無足取。
  (三)丙○○就系爭1366、2270建物並無占有權源。
    1.丙○○主張之占有權源，為其於88年出資250 萬元，為其
      父陳煌整修火災後之系爭1366、2270建物，並興建增建（
      即系爭2435、2436、2450建物），陳煌因無力清償，而同
      意由丙○○自88年10月30日起至98年10月29日止使用之，
      並於系爭強制執行案件中提出抵償使用協議書為據。惟原
      告則否認陳煌與丙○○間有何抵償協議。經查：
      陳煌將系爭建物移轉所有權登記予高大川後，高大川為
        與丙○○合夥之事業於89年間向合庫借款，並於系爭抵
        押權設定契約書載明「本（抵押權）約定時確無租賃契
        約及第3 人占用」等語（兩造不爭執事實(三)），高大川
        係自陳煌受讓系爭建物，復與丙○○有合夥關係，對系
        爭建物之使用狀況當知之甚詳，如丙○○確於88年因出
        資整修系爭建物而與陳煌有抵償使用之約定，高大川豈
        可能於系爭抵押權設定契約書為上開聲明？足認丙○○
        之辯解已不可採。
      丙○○於系爭強制執行案件或本案進行中，未曾提出任
        何證據，證明其確有為陳煌出資250 萬元整修系爭建物
        之情，且徵諸陳煌於88年間有臺北市○○街48號1 至5
        樓及地下室之所有權，其財力當較丙○○為雄厚，故所
        謂「丙○○代為支出整修費用250 萬元，且陳煌無力清
        償」云云，亦與常情有悖。
      丙○○於系爭強制執行案件中，就其占有使用系爭1366
        、2270建物之權源，於大同分局93年12月6 日查訪時，
        主張係基於租賃契約占有使用，租期於92年12月13日已
        屆滿未再續約，房屋押金每月3 萬2 千元，租金每月1
        萬6 千元；嗣於94年7 月8 日竟提出與該主張相異之抵
        償使用協議書，主張以整修費抵償租金，可占有使用至
        98年10月29日云云，其供述不一、前後矛盾，益足認丙
        ○○與前所有權陳煌、後所有權人高大川間，均無任何
        租賃契約，自不得對抗現所有權人之原告。
  (四)按所有人對於無權占有或侵奪其所有物者，得請求返還之，
    對於妨害其所有權者，得請求除去之，有妨害其所有權之虞
    者，得請求防止之，民法第767 條著有明文。原告為系爭建
    物所有權人，而被告並無占有使用系爭建物之合法權源，既
    經認定如上，則原告自得依前開法條規定，請求被告遷讓返
    還系爭房屋。
  (五)次按無權占有他人之房地，致房地所有權人因無法使用房地
    收益而受有相當於租金之損害，占有人並因此受有利益，為
    社會通常之觀念，是原告依民法第179 條、第184 條第1 項
    前段、第185 條之規定，請求丙○○賠償自96年10月22日（
    即原告取得權利移轉證書之日）起至遷讓交還系爭1366、22
    70、2435、2436建物之日止，因無權占有系爭建物所致原告
    所受相當於租金之損害金，即屬有據；另系爭2450建物分由
    甲○○（主張係所有權人）、丙○○（主張係向甲○○承租
    ）直接及間接占有，顯係共同侵害原告之所有權，原告自亦
    得請求被告連帶賠償自96年10月22日起至遷讓交還系爭2450
    建物之日止，相當租金之損害金。經查系爭建物係作為丙○
    ○置放文物、古董倉庫之用，此為被告所不爭，且經本院履
    勘無訛，並非作為住宅使用，尚不受土地法第97條第1項 房
    屋租金之限制（最高法院93年度台上字第1718號判決參照）
    。衡諸系爭建物及所坐落基地之拍定總價為1028萬8 千元，
    再參酌系爭建物距捷運民權西路站步行約10分鐘，步行至民
    權西路口約3 百公尺，距公車站步行約5 分鐘，對面為蘭州
    公園，蘭州街上有眼鏡行等地區性商家等情，並斟酌投資不
    動產出租之租金收益約在實際買賣價格年息4%至6%等情，且
    與系爭建物附近之「蘭州街106 號1 樓」房屋之租金行情（
    本院卷第44頁至第47頁）比較後，認應以原告實際買賣價格
    年息5%核算相當租金之損害金。據此計算：
    1.系爭建物之租金應為每月4萬2,866元。
      *計算式：10,288,000 X 5% /12=42,866
    2.其中系爭2450建物部分：被告於系爭強制執行案件中均主
      張該部分承租之價格為每月6,000 元，堪認被告均認同系
      爭2450建物之合理月租金為6,000 元；又系爭2450建物之
      面積為51.77 平方公尺，拍定價額約為系爭建物（不含土
      地）拍定總價格四分之一，依系爭建物租金價格四分之一
      計算，約為1 萬零717 元，惟其係地下室增建，其租金當
      較1 樓部分為低，故以6,000 元計算，亦應符合行情，故
      原告主張以每月6,000 元計算2450建物之租金，當為合宜
      。
    3.系爭建物月租金為4 萬2,866 元，扣除2450建物部分之月
      租金6,000 元，系爭1366、2270、2435、2436建物之月租
      金應為3 萬6,866 元。
    綜上，原告依民法第767 條、第184 條第1 項、第185 條、
    第179 條，訴請丙○○應將系爭1366、2270、2435、2436建
    物騰空遷讓返還予原告，並自96年10月22日起至返還上開建
    物之日止，按月給付原告3 萬6,866 元；請求丙○○、甲○
    ○應將系爭2450建物騰空遷讓返還予原告，並自96年10月22
    日起至返還上開建物之日止，按月連帶給付原告6 千元，為
    有理由，應予准許。逾此部分之請求，即屬無據，應予駁回
    。
六、原告先位請求被告遷讓房屋之訴既經准許，其備位請求調整
    租金，亦無庸審究，附此敘明。
七、兩造陳明願供擔保，聲請宣告假執行及免為假執行，就原告
    勝訴部分核無不合，爰酌定相當擔保金額予以准許。至原告
    敗訴部分，其假執行之聲請即失所附麗，應併予駁回。
八、本件訴訟費用為1 萬9,414 元。雖原告並未全部勝訴，惟本
    院僅駁回其所請求相當租金損害賠償金之部分金額，因該部
    分之請求，依民事訴訟法第77條之2 第2 項規定，並不併算
    訴訟標的價額，且所占本件訴訟比例甚微，本院認應由被告
    負擔全部訴訟費用。並依職權定本件訴訟費用四分之三即1
    萬4,560 元由丙○○負擔，其餘訴訟費用四分之一即4,854
    元由被告連帶負擔。
九、本件判決之基礎已臻明確，兩造其餘攻擊防禦方法核與本件
    判決結果無影響，爰不予一一論述，附此敘明。
十、據上論結，本件原告之訴為一部有理由，一部無理由，依民
    事訴訟法第79條、第87條第1 項、第390 條第2 項、第392
    條，判決如主文。
中    華    民    國    97    年    7     月    4     日
                  民事第二庭  法  官  王怡雯
以上正本證明與原本無異。
如對本判決上訴，應於判決送達後20日內向本院提出上訴狀。
中    華    民    國    97    年    7     月    9     日
                              書記官  桂大永


司法院資訊處製作；財團法人民間司法改革基金會備份。
